臺灣臺中地方法院民事判決　　九十二年度簡上字第三九一號
　　上　訴　人　　永定工業股份有限公司
　　法定代理人　　甲○○
　　被　上訴人　　丙○○
　　兼訴訟代理人　乙○○
右當事人間請求損害賠償事件，上訴人對於民國九十二年八月十一日臺灣臺中地方法
院臺中簡易庭九十二年中簡字第一二四八號第一審判決提起上訴，經本院於民國九十
三年三月十二日言詞辯論終結，判決如左：
    主      文
原判決關於駁回後開第二項之訴部分，及假執行之裁判，暨除確定部分外之訴訟費用
均廢棄。
被上訴人丙○○應給付上訴人新臺幣柒萬元及如附表編號二所示之支票。其餘上訴駁
回。
第一審（除確定部分外）、第二審訴訟費用由被上訴人丙○○負擔。
    事      實
一、上訴人方面：
  (一)聲明：
  1.原判決駁回右開第二項部分廢棄。
  2.被上訴人應給付上訴人新臺幣（下同）七萬元及如附表編號二所示之支票。
  (二)陳述：除與原判決記載相同者，茲引用之外，補稱：
  1.依據上訴人與被上訴人丙○○，所訂立之機器買賣合約書，固係記載交機日為八
    十九年四月十日（實為九十年四月十日之誤），然訂約前雙方係協議將交付機器
    之日期為九十年三月二十五日，契約書之製作係由上訴人先簽完名後，才由被上
    訴人單方打字，足見契約書內容與實情不符合。
  2.上訴人於簽約後，依契約書之約定，交付如附表所示之六紙支票，以供做分期定
    金之支付，因被上訴人丙○○未依約定製造機械，並透過第三人出面聲稱機械延
    期至九十年四月十日交機，但要求定金亦應如期支付，於是上訴人任由被上訴人
    丙○○將如附表編號一之支票（面額七萬元）提示兌現，然被上訴人丙○○領取
    七萬元之定金後，屆期依然未交付機械，因此上訴人將即將屆期之支票辦理止付
    ，亦屬合理。上訴人向被上訴人丙○○催討機械，被上訴人丙○○則以各種理由
    拖延，終致上訴人將全部支票辦理止付。
  3.九十年四月二十五日，因被上訴人丙○○無法使完成契約約定將機械交付與上訴
    人，被上訴人丙○○同意上訴人解除雙方之合約，並表示願將先前上訴人所交付
    之如附表編號二至六之支票交還，事實上亦已交還附表編號三至編號六之四紙支
    票，兩造間之合約既已合意解除，故而請求被上訴人返還所受領之利益，且被上
    訴人乙○○與被上訴人丙○○之間為夫妻，應為共同體，其犯意亦屬共同，故應
    共同負責。
  4.證人邱鴻嘉與上訴人到被上訴人丙○○所屬之工廠二次，第一次並未遇到被上訴
    人丙○○，因工廠鐵門關起來，第二次時間大約是在九十年四月左右，被上訴人
    丙○○不同意再簽延期交機之契約，被上訴人丙○○答應返還所受領之款項，而
    且將如附表編號三至六號所示之四紙支票返還予上訴人。而如附表編號二所示支
    票，被上訴人丙○○表示其已經交付於某一電控材料行之負責人（詳細姓名不詳
    ），又因被上訴人丙○○欠該人七萬元，僅清償部分款項，剩餘三萬元，故商請
    上訴人自行以現金三萬元換回如附表二所示之支票，因上訴人不同意，故被上訴
    人丙○○才表示其自己願意用錢換回來。
  5.倘被上訴人丙○○未將如附表編號三至六號支票交還上訴人，為何該四紙支票會
    於上訴人手裡？且上訴人已將四紙支票軋進自己的戶頭內，再由票據交換所交換
    取得。
  (三)證據：除援用第一審所提證據外，補提訂購買賣契約影本、如附表編號三至六之
    票據影本各一份、臺中市第二信用合作社分社清檔交易明細表一份為證。並聲請
    訊問證人邱鴻嘉。
二、被上訴人方面：
  (一)聲明：駁回上訴。
  (二)陳述：除與原判決記載相同者，茲引用之外，補稱：
    被上訴人丙○○並未同意要解除契約，如附表編號二之支票乃因被上訴人乙○○
    與廠商處理妥當，廠商始將票交還被上訴人丙○○，被上訴人係因上訴人所開立
    支票，於三月間跳票，故而未繼續完成機器交付，系爭合約是因為上訴人無法付
    錢，造成交易無法圓滿解決，基於商場道義幫忙之立場，將附表編號三至編號六
    之支票交還上訴人。因上訴人事後又對被上訴人提出詐欺告訴，故被上訴人不願
    將票交還如附表編號二之支票。
  (三)證據：援用第一審所提證據。
    理      由
一、本件上訴人起訴主張其於八十九年十二月七日與被上訴人丙○○訂立之機器買賣
    合約書訂購ＣＮＣ磨牙機，價金為九十萬元，定金於九十年三月三十一日、同年
    四月三十日、同年五月三十一日、同年六月三十日各給付七萬元（共二十八萬元
    ），剩餘六十二萬元，待交機後，於同年七月三十一日每月給付八萬元，至全數
    清償為止，上訴人則交付如附表所示之六紙支票作為定金，雙方實際約定交機日
    為九十年三月二十五日，然契約書約定交機日期，最遲亦應於同年四月十日交機
    ，然屆至上開期限，上訴人均未獲交機，上訴人欲阻止第一張票據（面額七萬元
    ）之兌現，惟已經來不及，被上訴人丙○○於九十年四月底同意雙方解除契約，
    允諾將除附表編號一以外所示之其餘支票全數返還，實際上並將附表編號三至編
    號六之支票交還上訴人，剩餘附表編號二所示之支票未償還，茲因上訴人既與被
    上訴人丙○○間就機器買賣合約書合意解除，故上訴人請求被上訴人返還已領取
    之七萬元現金及如附表編號二所示之支票，另被上訴人乙○○與被上訴人丙○○
    之間為夫妻，事後因被上訴人丙○○不出面，而推派出來與上訴人交涉，則其既
    事後參與本件買賣交易，應為共同體，其犯意亦屬共同，應共同負責，故請求如
    上訴聲明所示。被上訴人則以被上訴人丙○○並未同意解除契約，如附表編號一
    之支票乃因被上訴人乙○○與廠商處理妥當，廠商始將票交還被上訴人丙○○，
    系爭合約是因為上訴人無法付錢，造成交易無法圓滿解決，基於商場道義幫忙之
    立場，而將如附表編號三至編號六之支票交還上訴人。因上訴人事後又對被上訴
    人提出詐欺告訴，故被上訴人不願交還如附表編號二之支票及已領取之七萬元現
    金等語資為抗辯。
二、上訴人主張其於八十九年十二月七日與被上訴人丙○○訂立之機器買賣合約書訂
    購ＣＮＣ磨牙機（名義上雖以發祥機械有限公司、法定代理人丙○○所簽訂，然
    因發祥機械有限公司並未實際成立，故仍應由被上訴人丙○○負契約責任），價
    金為九十萬元，定金於九十年三月三十一日、同年四月三十日、同年五月三十一
    日、同年六月三十日各給付七萬元（共二十八萬元），剩餘六十二萬元，待交機
    後，於同年七月三十一日每月給付八萬元，至全數清償為止，上訴人交付如附表
    所示之支票六紙作為定金，截至契約書所載之交機日（即同年四月十日），上訴
    人均未獲交機，被上訴人事後亦將如附表編號三至編號六之支票交還上訴人等情
    ，提出合約書影本一份、如附表編號三至編號六之支票影本各一紙、臺中市第二
    信用合作社分社清檔交易明細表一份為證，被上訴人對上情亦不爭執，堪信屬實
    。
三、次查，證人邱鴻嘉到庭證稱：在九十年四月底左右，因上訴人沒有獲得機器，請
    我幫他們調解是否繼續承製或尋求其他解決之道，我先在上訴人處擬好切結書之
    後再到被上訴人丙○○之工廠，被上訴人丙○○那邊因故恐遭查封，且經濟狀況
    也不好，如果他要繼續承製，就要簽立我所擬具的切結書，上訴人跟被上訴人丙○○二人商談後，被上訴人丙○○表示沒有辦法繼續承製，且被上訴人丙○○表
    示無需再簽切結書，並稱欲將全部之票據還給上訴人等語，並提出其當初擬妥之
    切結書及印製有發祥機械有限公司之信封各一份為證，足見被上訴人丙○○確因
    無法依約完成機器之製造，而由上訴人另外覓尋證人邱鴻嘉至被上訴人丙○○之
    生產工廠處謀求解決之道，而證人所述之情形，復與被上訴人所不爭執之屆期未
    履行機器交付，及事後將如附表編號三至編號六之支票交還上訴人等情相符，則
    被上訴人丙○○既無法完成契約約定事項，事後又將上訴人所交付之如附表編號
    三至編號六之支票交還上訴人，若無意與上訴人合意解除合約，又為何意？復查
    ，上訴人交付予被上訴人丙○○如附表編號一所示之支票（面額七萬元），業經
    被上訴人丙○○提示兌現，此經上訴人提出如附表編號一所示之支票影本附卷可
    參，堪信屬實，是被上訴人抗辯：其因上訴人所開立支票，於三月間跳票，故而
    未繼續完成機器交付，系爭合約是因為上訴人無法付錢，造成交易無法圓滿解決
    ，基於商場道義幫忙之立場，將附表編號三至編號六之支票交還上訴人云云，即
    與事實不符，尚難採信。據上所述，上訴人主張其與被上訴人丙○○間之合約已
    合意解除，尚屬可採。
四、按契約之解除，出於雙方當事人之合意時，無論有無可歸責於一方之事由，除經
    約定應依民法關於契約解除之規定外，並不當然適用民法第二百五十九條之規定
    ，倘契約已為全部或一部之履行者，僅得依不當得利之規定請求返還其利益，最
    高法院五十九年臺上字第四二九七號著有判例可參，經查，本件上訴人與被上訴
    人丙○○間之合約既經合意解除，復查，兩造間亦無特別約定依照民法第二百五
    十九條之規定為處理，上訴人自僅得依照不當得利之規定請求被上訴人返還其利
    益。次按無法律上之原因而受利益，致他人受損害者，應返還其利益；雖有法律
    上之原因，而其後已不存在者，亦同，民法第一百七十九條定有明文，又查，上
    訴人於訂約時既已交付如附表編號一、二之支票予被上訴人丙○○，被上訴人丙○○除獲得附表編號二支票之利益，另附表一之支票並經被上訴人丙○○提示兌
    領，亦獲得票面之金額利益，如今契約既已合意解除，被上訴人丙○○獲得利益
    之法律上之原因，亦不存在，而其獲利之情形，並因而直接導致上訴人因此受有
    損害，是上訴人主張本於兩造已合意解除契約之法律關係而請求被上訴人返還系
    爭支票及已受之利益，即得依據民法第一百七十九條之規定，請求被上訴人丙○○返還所受之利益。至於上訴人主張被上訴人乙○○為被上訴人丙○○之配偶，
    事後因被上訴人丙○○不出面，而推派出來與上訴人交涉，則其事後又參與本件
    買賣交易過程等情，固為被上訴人乙○○所不爭執，惟被上訴人乙○○縱使事後
    為解決系爭合約事宜，又參與後續交涉事宜，然其處理合約事宜，亦僅受被上訴
    人丙○○之委託處理事務，尚難推知其本身亦獲有上開利益，上訴人併請求被上
    訴人乙○○返還如附表一之金額利益，及附表二支票，復未能舉證證明受有利益
    ，其此部分之主張尚非有據，自難准許。
五、綜上所述，被上訴人依據不當得利之法律關係，請求被上訴人丙○○返還已領得
    如附表一之支票票面金額七萬元，及如附表二所示之支票，為有理由，應予准許
    。其餘所為請求，為無理由，應予駁回。原審就上開應准許部分，為上訴人敗訴
    之判決，並駁回其假執行之聲請，尚有未洽，上訴意旨求予廢棄改判，為有理由
    ，爰由本院予以廢棄改判如主文第二項所示。至於上訴人之請求不應准許部分，
    原判決為上訴人敗訴之判決，並駁回其假執行之聲請，經核於法並無不合，上訴
    意旨求予廢棄改判，為無理由，應駁回其上訴。
六、據上論結，本件上訴為一部有理由，一部無理由，依民事訴訟法第四百三十六條
    之一第三項、第四百五十條、第四百四十九條第一項、第七十九條但書、第四百
    六十三條，判決如主文。
中　　　華　　　民　　　國　　九十三　　年　　　三　　　月　　二十六　　日
　　　　　　　　　　　　　　　　臺灣臺中地方法院民事第三庭
~B審判長法官　張瑞蘭
~B　　　法官　林宗成
~B　　　法官　許石慶
右正本證明與原本無異
本件不得上訴
中　　　華　　　民　　　國　　九十三　　年　　　三　　　月　　二十九　　日
~B　　　書記官
~FO
附表：
┌──┬────┬────┬───────┬─────┬─────┬────┐
│編號│ 發票日 │ 發票人 │ 付   款   人 │ 票    號 │ 票面金額 │ 備  註 │
│    │        │        │              │          │ (新臺幣) │        │
├──┼────┼────┼───────┼─────┼─────┼────┤
│一、│90.03.31│甲○○  │臺中市第二信用│EK0000000 │七萬元    │        │
│    │        │        │合作社東南分社│          │          │        │
├──┼────┼────┼───────┼─────┼─────┼────┤
│二、│90.04.30│甲○○  │臺中市第二信用│EK0000000 │七萬元    │        │
│    │        │        │合作社東南分社│          │          │        │
├──┼────┼────┼───────┼─────┼─────┼────┤
│三、│90.05.31│甲○○  │臺中市第二信用│EN0000000 │三萬二千元│        │
│    │        │        │合作社東南分社│          │          │        │
├──┼────┼────┼───────┼─────┼─────┼────┤
│四、│90.05.31│甲○○  │臺中市第二信用│EN0000000 │三萬二千元│        │
│    │        │        │合作社東南分社│          │          │        │
├──┼────┼────┼───────┼─────┼─────┼────┤
│五、│90.05.31│甲○○  │臺中市第二信用│EN0000000 │六千元    │        │
│    │        │        │合作社東南分社│          │          │        │
├──┼────┼────┼───────┼─────┼─────┼────┤
│六、│90.06.30│甲○○  │臺中市第二信用│EK0000000 │七萬元    │        │
│    │        │        │合作社東南分社│          │          │        │
└──┴────┴────┴───────┴─────┴─────┴────┘
